【裁判字號】    89,重上,141
【裁判日期】    900501
【裁判案由】    清償借款
【裁判全文】
臺灣高等法院臺中分院民事判決      八十九年度重上字第一四一號
      上  訴  人    乙○○
      被上訴人      甲○○
右當事人間請求清償借款事件，上訴人對於中華民國八十九年六月二十一日臺灣彰化
地方法院八十八年度重訴字第一九五號第一審判決提起上訴，本院判決如左：
    主    文
原判決廢棄。
被上訴人應給付上訴新台幣陸佰伍拾柒萬元，及自民國八十八年九月三日起，至清償
日止，按週年利率百分之五計算之利息。
第一、二審訴訟費用由被上訴人負擔。
本判決所命給付，於上訴人以新台幣貳佰壹拾柒萬元為被上訴人預供擔保後，得假執
行。
    事實及理由
一、上訴人於原審起訴時，原請求被上訴人給付自民國（下同）八十四年一月一日起
    至清償日止，按年息百分之五計算之利息，於本院言詞辯論時，利息部分減縮自
    起訴狀繕本送達之翌日起算，核屬減縮應受判決事項之聲明，依民事訴訟法第四
    百四十六條第一項、第二百五十五條第一項第三款規定，應予准許，先此敘明。
二、上訴人主張：伊於八十二年二月間開始，陸續以開立支票（共四紙合計新台幣《
    下同》五百六十萬元）及交付現金（九十七萬元）等方式，借錢予甥女即被上訴
    人，支票係入被上訴人之父吳東河在彰化市第六信用合作社（以下稱六信）二
    一二五之八號帳戶或被上訴人之兄吳文賓在六信之六三一一之九帳號，雙方約定
    被上訴人應於八十三年十二月三十一日前清償全部借款，嗣經上訴人多次向被上
    訴人催討，期間並以員林中正路郵局第五八八號存證信函，催告被上訴人於期限
    內如數清償上訴人所有欠款，均未獲清償，為此本於消費借貸之法律關係，請求
    被上訴人返還借款陸佰伍拾柒萬元，及自起訴狀繕本送達之翌日起，至清償日止
    ，按年息百分之五計算之利息，並願供擔保，聲請宣告假執行。
三、被上訴人則以：上訴人雖曾交付金錢予被上訴人，然兩造間並無任何借貸法律關
    係存在，按消費借貸為要物契約，被上訴人確無向上訴人借用任何金錢，上訴人
    主張有借貸之事實，除應就其借貸關係之存在負舉證之責外，更應就其確有金錢
    交付之要物性舉證證明之，且即令有金錢之交付，但金錢之交付若非因為借貸之
    法律關係，則僅係上訴人得否依其他法律關係向被上訴人主張權利而已，上訴人
    仍須負借貸法律關係存在之舉證責任；上訴人交付被上訴人之款項乃係借予於八
    十三年間轟動全台之倒閉事件主角當時立法委員六二證券股份有限公司（以下簡
    稱六二證券公司）董事長之女林玉芬，被上訴人當時因為任職於六二證券公司，
    為林玉芬處理其借貸帳務，故始代林玉芬收受借入之款項，由伊提伊吳東河及吳
    文賓之帳戶，該二帳戶之款項嗣均轉入林玉芬所使用之帳戶，上訴人明知該等款
    項之借款人是林玉芬，故其借貸關係是存在於林玉芬與上訴人間，與被上訴人並
    無任何關涉，上訴人確係為了賺取利息，而將款項借給訴外人林玉芬，被上訴人
    僅係代林玉芬收取上訴人交付之款項而已等語置辯。並聲明駁回上訴人之上訴。
四、兩造不爭之事實：
    上訴人於八十二年二月間開始，陸續以開立支票（共四紙合計五百六十萬元）及
    交付現金（九十七萬元）等方式，將上開款項交予被上訴人，支票係入被上訴
    人之父吳東河在彰化市第六信用合作社（以下稱六信）二一二五之八號帳戶或被
    上訴人之兄吳文賓在六信之六三一一之九帳號，有支票正反面影本四份在卷可稽
    （原審卷第二十一至二十四頁），被上訴人對於收受上開款項及支票自認在卷（
    原審卷第三十七頁背面、本院卷第八十八頁），並於調查站訊問時自承，其借予
    林玉芬之款項均係自上開二帳號轉至林玉芬所使用之黃玉華在六信之一００００
    七之五號帳戶內（本院卷第三十八頁），在本院調查時亦自認林玉芬不可能將她
    的戶頭存摺放在伊處，故由伊之人頭戶來轉匯並付利息等語（本院卷第四十八、
    四十九頁），是以上開吳東河及吳文賓之帳戶係供被上訴人所用，被上訴人確已
    收受上訴人所交付之六百五十七萬元，應足認定；又上訴人業於八十八年七月八
    日以存信函催告被上訴人返還借款六百五十七萬元，有存證信函影本一份在卷可
    稽（原審卷第六頁），而被上訴人在原審及本院均未就此爭執。
五、被上訴人辯稱借貸關係並非存在於兩造之間，伊僅係替訴外人林玉芬代收，上訴
    人係借錢予林玉芬云云，是本件爭執重點即在兩造間是否有消費借貸之合意？經
    查：
（一）按消費借貸為要物契約，貸與人僅須證明確已交付借貸物予借用人已足；至借
      用人另行主張收受借貸物為其他原因關係者，該舉證責任自應由借用人自行負
      舉證責任。另按『主張法律關係存在之當事人，須就該法律關係發生所須具備
      之特別要件，負舉證之責任，至於他造主張有利於己之事實，應由他造舉證證
      明』，最高法院四十八年台上字第八八七號判例著有明文；又『當事人主張有
      利於己之事實，就其事實有舉證之責任，民事訴訟法第二百七十七條定有明文
      。又原告於起訴原因已有相當之證明，而被告於抗辯事實並無確實證明方法，
      僅以空言爭執者，當然認定其抗辯事實之非真正，而應為被告不利益之裁判，
      本院十八年上字第一六七九號著有判例可參照。經由銀行以電匯金錢與他人，
      依現行銀行實務作業，匯款單據上不必載明匯款原因，自無從僅以電匯之事實
      證明匯款之原因，而本件上訴人前曾主張本件匯款新台幣一百零三萬元被上訴
      人向伊之借款，訴請被上訴人返還，因無法舉證而受敗訴之判決，系爭匯款既
      非被上訴人向上訴人之借款，上訴人於本件主張系爭匯款並無法律上之原因，
      應可認為已有相當之證明，參酌前述法條、判例，即應由被上訴人就所辯系爭
      匯款係上訴人借予陳志堅、伊僅提供伊之帳戶供上訴人使用等情負舉證責任，
      被上訴人才能免責。』（最高法院八十七年台上字第七三○號裁判足資參考）
      。
（二）被上訴人於八十三年十月二十九日，在法務部調查局彰化縣調查站接受調查時
      ，陳稱：「六二證券公司營業員林玉芬於八十年初開始，即以為便利客戶辦理
      交接股票為由，向我調借資金，利息以每一百萬元每月一萬八千元上下利率計
      算，我借給林玉芬的資金，均是從我父親吳東河在六信二一二五─八帳號，及
      我哥哥吳文賓在六信六三一一─九帳號二個戶頭轉帳，迄今林玉芬共向我調借
      八千餘萬元」云云，而證人即匯錢予被上訴人之施麗玲到庭結稱：利息都由甲
      ○○匯到伊帳戶，壹佰萬壹個月一萬五千元的利息，他（指被上訴人）說錢交
      付當日就有算利息，伊交錢給甲○○時，甲○○有開他父親吳河東的支票給伊
      作擔保，伊是透過他們公司（指六二證券）作丙種墊款，當時把錢交給甲○○
      讓他在公司作丙種，我們拿利息，伊的錢都用轉帳到吳河東或吳文賓帳戶內，
      伊從來沒有見過林玉芬或林炳森等語（本院卷第六十三、六十四頁，原審卷第
      六十頁），雖證人施麗玲曾提及「是透過甲○○借給林玉芬」，然於同日亦證
      稱「我是事情發生後才知道錢被林玉芬拿走的」、「是甲○○打電話說缺錢」
      等語，證人即曾與被上訴人同為營業員之謝素芬亦到庭證述：客戶買進股票缺
      錢時，伊會幫忙調錢，伊會向朋友借錢或向其他營業員借錢，利息按照行情付
      是由客戶出，再交給出借的人，有多餘的錢也會借給公司，公司沒有開帳戶給
      我們，我們自己要想辦法開壹個帳戶，．．．，我離開公司後，我會將錢匯到
      甲○○所指定的帳戶，錢是借給何人我不清楚，反正是甲○○開口向我借錢的
      ，利息也都是甲○○算給我的等語（本院卷第六十四、六十五頁），證人即被
      上訴人之父吳河東復證稱：利息每月由被上訴人拿回家，並由上訴人到伊家領
      取等語（原審卷第六十頁）；證人吳路遠證稱：是被上訴人開口向伊借錢，伊
      開取款條給被上訴人，只蓋印章，日期及金額由被上訴人填好，利息由被上訴
      人直接匯入伊帳戶內，每月五分利計算等語（原審卷第一０六至一０八頁），
      證人陳麗珠亦證稱：被上訴人打電話向舅舅（即上訴人）調，上訴人問伊有無
      錢，伊才拿二百萬元的票去上訴人家交被上訴人，利息是被上訴人打電話給伊
      ，伊去上訴人家拿的等語（原審第三十一頁背面）；被上訴人亦自承係由伊將
      利息的錢匯給客戶等語（本院卷第四十八頁），另被上訴人自陳利息算法，是
      營業員向營業員調錢都是一萬八千元，外面調錢過來是一萬五千元等語（本院
      卷第六十六頁）。綜上，足證借貸均係由被上訴人向貸與人開口，利息復係由
      被上訴人付與貸與人，訴外人林玉芬並未與貸與人有任何接觸，再參以被上訴
      人曾開立其父吳河東之支票予證人施麗玲為擔保，而非開立林玉芬或林玉芬所
      提供之支票或借據為擔保，又被上訴人向訴外人林玉芬係收取每一百萬元每月
      一萬八千元之利息既為其自承，而被上訴人復僅給付上訴人及上開證人每一百
      萬元每月一萬八千元之利息，足證被上訴人係為賺取每一百萬元每月約三千元
      左右利息差額而向上訴人調借款項，是以本件上訴人主張兩造間有消費借貸關
      係存在應堪採信。被上訴人雖辯稱上訴人係借錢予林玉芬云云，雖有證人洪嘉
      蓮結證稱：被上訴人係為林玉芬處理帳務，且曾看到上訴人拿錢到六二證券交
      給被上訴人，被上訴人私下告訴伊，係上訴人拿錢去借林玉芬云云，則關於上
      訴人究係借錢予何人，證人顯係得自被上訴人告知之傳聞證據，而非親眼目睹
      林玉芬向上訴人告貸，是其證言尚非可採，又證人謝素芬、施麗玲於原審時雖
      亦證稱係透過被上訴人借與林玉芬云云，然真正借貸之合意係存在於何人之間
      ，實不無可疑，本件迄本院辯論終結之日止，被上訴人既未能舉證證明其係代
      理訴外人林玉芬向上訴人借款，則其向上訴人告貸於前，嗣後竟又否認兩造有
      借貸關係，即非可採，又被上訴人另以當時其為年僅二十餘歲之在學學生，不
      可能向上訴人借得巨額款項，且此有違經驗法則云云，然因上訴人為被上訴人
      之舅舅，事屬至親，是尚非可僅以被上訴人年齡即認違經驗法則，是其此部分
      所辯，亦非可取。
六、按借用人應於約定期限內，返還與借用物種類、品質、數量相同之物，未定返還
    期限者，借用人得隨時返還，貸與人亦得定一個月以上之相當期限，催告返還，
    民法第四百七十八條定有明文，又所謂貸與人得定一個月以上之相當期限催告返
    還，非謂貸與人之催告必須定有期限，只須貸與人有催告之事實，而催告後已逾
    一個月以上相當期限者，即認借用人有返還借用物之義務，最高法院七十三年度
    台抗字第四一三號著有判例。本件上訴人雖主張兩造間之借款約定於八十三年十
    二月三十一日清償，然為被上訴人所否認，上訴人亦未能舉證以實其此部分主張
    ，則應認上訴人此部分主張為真實，而應認兩造間之借貸係未定返還期限者，次
    查上訴人業於八十八年七月八日以存證信函催告被上訴人返還借款六百五十七萬
    元，雖存證信函上所定之清償期限為三日內，然參諸上開判例意旨，上訴人既已
    有催告之事實，且催告距上訴人提起本件訴訟（八十八年八月二十五日）已逾一
    個月以上相當期限，即應認被上訴人已有返還借款之義務。
七、綜上所述，上訴人主張其與被上訴人間存有消費借貸關係為可採，被上訴人抗辯
    係訴外人林玉芬向上訴人借貸系爭款項為無可取。從而，上訴人本於消費借貸之
    法律關係，基於借用物返還請求權，請求被上訴人給付六百五十七萬元及自起訴
    狀繕本送達之翌日（即八十八年九月三日）起，至清償日止，按年息百分之五計
    算之利息，為有理由，應予准許。上訴人並陳明願供擔保聲請宣告假執行，核無
    不合，爰酌定相當擔保金額准許之。原審為上訴人敗訴之判決，尚有未洽。上訴
    意旨指摘原判決不當，求予廢棄改判，為有理由。爰由本院予以廢棄改判，如主
    文第二項所示。
八、兩造其餘攻擊防禦方法與本件判決結果不生影響，不予一一論述，附此敘明。
據上論結，本件上訴為有理由，依民事訴訟法第四百六十三條、第四百五十條、第七
十八條、第三百九十條第二項，判決如主文。
中      華      民      國    九十      年      五      月      一      日
~B1民事第二庭審判長法  官  童有德
~B2                法  官  黃永泉
~B3                法  官  蔡秉宸
右為正本係照原本作成。
如對本判決上訴，須於收受判決送達後二十日內向本院提出上訴書狀，其未表明上訴
理由者，應於提出上訴後二十日內向本院提出上訴理由書（須按他造人數附具繕本）
，並繳納送達用雙掛號郵票拾份（每份參拾肆元）。
上訴時應提出委任律師或具有律師資格之人之委任狀；委任有律師資格者，另應附具
律師及格證書及釋明委任人與受任人有民事訴訟法第四百六十六條之一第一項但書或
第二項（詳附註）所定關係之釋明文書影本。
~B                書記官  蕭玉真
中      華      民      國     九十      年      五      月      四     日
附註：
民事訴訟法第四百六十六條之一（第一項、第二項）
對於第二審判決上訴，上訴人應委任律師為訴訟代理人。但上訴人或其法定代理人具
有律師資格者，不在此限。
上訴人之配偶、三親等內之血親、二親等內之姻親，或上訴人為法人、中央或地方機
關時，其所屬專任人員具有律師資格並經法院認為適當者，亦得為第三審訴訟代理人
。
                                                                        Ｈ


司法院資訊處製作；財團法人民間司法改革基金會備份。
